【裁判字號】    98,訴,290
【裁判日期】    980410
【裁判案由】    偽造文書等
【裁判全文】
臺灣臺北地方法院刑事判決               98年度訴字第290號
公  訴  人  臺灣臺北地方法院檢察署檢察官
被      告  甲○○
上列被告因偽造文書等案件，經檢察官提起公訴（98年度偵緝字
第248 號），嗣被告於本院準備程序進行中先就被訴事實為有罪
之陳述，經合議庭裁定改行簡式審判程序，本院判決如下：
    主  文
甲○○行使偽造私文書，足以生損害於他人，處有期徒刑肆月，
如易科罰金，以銀元參佰元即新臺幣玖佰元折算壹日，減為有期
徒刑貳月，如易科罰金，以銀元參佰元即新臺幣玖佰元折算壹日
。如附表所示偽造之「乙○○」署押壹枚沒收。
    事  實
一、甲○○因債信不良，無法以己名義向銀行申請貸款，竟基於
    為自己不法所有之意圖及行使偽造私文書之犯意，於民國94
    年1 月31日前某日，趁其持有其妻乙○○（嗣於96年5 月11
    日離婚）國民身分證影本、台新銀行天母分行（下稱台新銀
    行）帳號00000000000000號金融卡之機會，未經乙○○同意
    ，在中國信託商業銀行（下稱中國信託銀行）寄發與乙○○
    之簡易通信貸款申請書暨約定書上，填載乙○○之個人資料
    及撥款方式（即所貸款項匯入上開台新銀行帳戶），再於借
    款人中文親簽欄，偽造「乙○○」之署名1 枚後，完成向中
    國信託銀行申請辦理貸款50萬元之偽造私文書即上述貸款申
    請書暨約定書，並以郵寄方式送至臺北市○○區○○路3 號
    之中國信託銀行而行使，使中國信託銀行徵信審核陷於錯誤
    ，誤認係乙○○本人申請，而於同年1 月31日撥付49萬4970
    元至前揭乙○○之台新銀行帳戶內。甲○○遂持上述金融卡
    自乙○○之台新銀行帳戶內將款項匯出或提領花用殆盡，足
    以生損害於乙○○及中國信託銀行行對於客戶信用評估之正
    確性。
二、案經乙○○訴由臺灣臺北地方法院檢察署檢察官偵查起訴。
    理  由
一、上揭犯罪事實，業據被告甲○○於偵查及本院審理時坦承不
    諱，核與證人即告訴人乙○○之證述相符，且有簡易通信貸
    款申請書暨約定書（他卷第5 頁）、交易還款明細（同卷第
    17-44 頁）、告訴人上述台新銀行帳戶交易明細（同卷第50
    -52 頁）在卷可稽，均足為被告自白之佐證，而堪認被告自
    白與事實相符。從而本件事證明確，被告犯行已堪認定，應
    予依法論科。
二、被告行為後，刑法於94年1 月7 日修正通過，於94年2 月2
    日公布，並於95年7 月1 日施行。按行為後法律有變更者，
    適用行為時之法律，但行為後之法律有利於行為人者，適用
    最有利於行為人之法律，現行刑法第2 條第1 項定有明文。
    此條規定乃與刑法第1 條罪刑法定主義契合，而貫徹法律禁
    止溯及既往原則，係規範行為後法律變更所生新舊法律比較
    適用之準據法，是刑法第2 條本身雖經修正，但刑法第2 條
    既屬適用法律之準據法，本身尚無比較新舊法之問題，應一
    律適用裁判時之現行刑法第2 條規定，綜其全部罪刑之結果
    而為比較，以決定適用之刑罰法律其全部罪刑之結果而為比
    較（最高法院95年5 月23日95年度第8 次刑庭會議決議參照
    ）。茲說明如下：
（一）刑法第339 條之詐欺取財罪，雖未修正，然於刑法及其施
      行法修正施行前，依罰金罰鍰提高標準條例第1 條前段規
      定，詐欺取財罪所定罰金刑部分由「銀元1 千元以下」提
      高為銀元1 萬元即新臺幣3 萬元以下。嗣因刑法施行法第
      1 條之1 條增訂：「中華民國94年1 月7 日刑法修正施行
      後，刑法分則所定罰金之貨幣單位為新臺幣；94年1 月7
      日刑法修正時，刑法分則編未修正之條文定有罰金者，自
      94年1 月7 日刑法修正施行後，就其所定數額提高為30倍
      ，但72年6 月26日至94年1 月7 日新增或修正之條文，就
      其所定數額提高為3 倍。」。此規定係在替代罰金罰鍰提
      高標準條例部分條文，與適用罰金罰鍰提高標準條例之結
      果相同，對於被告並不發生有利或不利之問題，僅係將貨
      幣單位由銀元改為新臺幣，並非法律變更刑度之條文，當
      無須就新舊法比較，應逕適用之（臺灣高等法院暨所屬法
      院95年法律座談會刑事類提案第17號研討結果參照）。惟
      修正後刑法第33條第5 款已將罰金刑提高為新臺幣1 千元
      以上，以百元計算，故依前述標準換算，同法第339 條第
      1 項之罰金刑變更為「新臺幣3 萬元以下、1 千元以上」
      。比較修正前後刑度之結果，修正後之規定對被告並非較
      為有利。
（二）刑法第55條後段之牽連犯規定於業經刪除，是於新法修正
      施行後，被告所為行使偽造私文書犯行、詐欺取財犯行，
      即須分論併罰。比較新舊法之規定，修正後之規定對於被
      告較為不利，自應適用行為時較有利於被告之法律，即修
      正前刑法第55條後段之規定論以牽連犯，從較重之一罪予
      以論處。
（三）綜合新舊法比較之結果，依刑法第2 條第1 項前段規定，
      即應適用修正前之刑法第33條第5 款、第55條規定論處，
      並逕行適用刑法施行法第1 條之1 之規定。
三、核被告所為，係犯刑法第216 條、第210 條之行使偽造私文
    書罪及同法第339 條第1 項之詐欺取財罪。被告在附表所示
    「簡易通信貸款申請書暨約定書」私文書上借款人中文親簽
    欄簽署「乙○○」之署名，為偽造私文書之部分行為，偽造
    私文書而後行使，偽造之低度行為應為行使之高度行為所吸
    收，均不另論罪。又其所犯行使偽造私文書與詐欺取財2 罪
    間，有方法結果之牽連關係，應依修正前刑法第55條後段之
    規定，從一重之行使偽造私文書罪處斷。又被告之目的在向
    中國信託銀行詐取金錢，伊雖持乙○○之台新銀行金融卡提
    領貸款花用，然查該金融卡於被告冒名向中國信託銀行申貸
    時即已在被告之保管中，該冒貸款項於匯入告訴人台新銀行
    帳戶時已處於被告得支配花用之狀態，是被告以金融卡提領
    為事後之處分行為，不另論以刑法第339 條之2 之罪，併此
    敘明。爰審酌被告僅因個人需要現金，為使銀行核准貸款，
    竟不惜偽造告訴人之名義，行使偽造之文書借貸，破壞社會
    金融交易安全及秩序，所生危害非淺，並參酌被告因此詐得
    款項金額、犯罪後坦承犯行之態度及已清償部分借款等一切
    情狀，量處如主文所示之刑。
四、又查被告行為時即94年2 月2 日修正公布前刑法第41條第1
    項前段規定：「犯最重本刑為5 年以下有期徒刑以下之刑之
    罪，而受6 個月以下有期徒刑或拘役之宣告，因身體、教育
    、職業、家庭之關係或其他正當事由，執行顯有困難者，得
    以1 元以上3 元以下折算1 日，易科罰金」，且依95年5 月
    17日修正前罰金罰鍰提高標準條例第2 條規定，就其原定數
    額提高為1 百倍折算1 日，則被告行為時之易科罰金折算標
    準，應以銀元3 百元折算1 日，經折算為新臺幣後，應以新
    臺幣9 百元折算為1 日；再依94年2 月2 日修正公布之刑法
    第41條第1 項前段則規定：「犯最重本刑為5 年以下有期徒
    刑以下之刑之罪，而受6 個月以下有期徒刑或拘役之宣告者
    ，得以新臺幣1 千元、2 千元或3 千元折算1 日，易科罰金
    」，是比較修正前後之易科罰金折算標準，以94年2 月2 日
    修正公布前之刑法規定，較有利於被告，則應依刑法第2 條
    第1 項前段，適用修正前刑法第41條第1 項前段及95年5 月
    17日修正前罰金罰鍰提高標準條例第2 條規定，定其折算標
    準。
五、另按中華民國九十六年罪犯減刑條例業於96年7 月16日施行
    ，被告犯罪行為時間係於94年1 月（顯在96年4 月24日前）
    ，其於97年12月17日經臺灣臺北地方法院檢察署發布通緝，
    並於98年1 月22日為警緝獲到案等情，有內政部警政署航空
    警察局通緝案件移送書在卷可按，是被告係於前開減刑條例
    公布施行後通緝並緝獲，核與該條例第5 條所規定要件不符
    （最高法院81年台上字第3382號判決參照），自無該條之適
    用，被告前揭犯行仍得適用該條例予以減刑，應依該條例第
    2 條第1 項第3 款、第7 條規定減其宣告刑2 分之1 ，併依
    同條例第9 條，依修正前刑法第41條第1 項前段之規定，諭
    知減刑後易科罰金之折算標準。
六、如附表所示偽造之簡易通信貸款申請書暨約定書業經被告向
    中國信託銀行行使，非被告所有，惟其上偽造之「乙○○」
    署名1 枚，不問屬於犯人與否，應依刑法第219 條規定併予
    宣告沒收。
據上論斷，應依刑事訴訟法第273 條之1 第1 項、第299 條第1
項前段，刑法第2 條第1 項前段、第216 條、第210 條、第339
條第1 項、第219 條、修正前刑法第55條、第41條第1 項前段，
中華民國96年罪犯減刑條例第2 條第1 項第3 款、第7 條、第9
條，修正前罰金罰鍰提高標準條例第2 條，現行法規所定貨幣單
位折算新臺幣條例第2 條，刑法施行法第1 條之1 ，判決如主文
。
本案經檢察官郭昭吟到庭執行職務。
中    華    民    國    98    年    4     月    10    日
                  刑事第十八庭  法  官  胡宗淦
以上正本證明與原本無異。
如不服本判決應於收受送達後10日內向本院提出上訴書狀，並應
敘述具體理由；其未敘述上訴理由者，應於上訴期間屆滿後20日
內向本院補提理由書（均須按他造當事人之人數附繕）「切勿逕
送上級法院」。
                                書記官  許婉如
中    華    民    國    98    年    4     月    10    日
附表
┌─┬──────┬─────┬─────────────┐
│編│文件名稱    │被冒名者  │偽造之署名                │
│號│            │          │                          │
├─┼──────┼─────┼─────────────┤
│1 │簡易通信貸款│乙○○    │「借款人中文親簽」欄「徐其│
│  │申請書暨約定│          │昭」署名壹枚（97年度他字第│
│  │書          │          │7909號卷第5 頁）。        │
└─┴──────┴─────┴─────────────┘
中華民國刑法第216條
（行使偽造變造或登載不實之文書罪）
行使第 210 條至第 215 條之文書者，依偽造、變造文書或登載
不實事項或使登載不實事項之規定處斷。
中華民國刑法第210條
（偽造變造私文書罪）
偽造、變造私文書，足以生損害於公眾或他人者，處 5 年以下有
期徒刑。
中華民國刑法第339條
（普通詐欺罪）
意圖為自己或第三人不法之所有，以詐術使人將本人或第三人之
物交付者，處5年以下有期徒刑、拘役或科或併科1千元以下罰金
。
以前項方法得財產上不法之利益或使第三人得之者，亦同。
前二項之未遂犯罰之。


司法院資訊處製作；財團法人民間司法改革基金會備份。
